【裁判字號】    95,上,285
【裁判日期】    951003
【裁判案由】    租佃爭議
【裁判全文】
臺灣高等法院民事判決                   95年度上字第285號
上  訴  人  己○○
兼 上 一人
訴訟代理人  甲○○
上  訴  人  丙○○
兼 上 一人
訴訟代理人  乙○○
上  訴  人  丁○○
            戊  ○
被 上 訴人  庚○○
訴訟代理人  李詩皓  律師
上列當事人間租佃爭議事件，上訴人對於中華民國95年2月20日
臺灣板橋地方法院94年度訴字第230號第一審判決提起上訴，本
院於95年9月19日言詞辯論終結，判決如下：
    主  文
上訴駁回。
第二審訴訟費用由上訴人負擔。
   事實及理由
一、被上訴人起訴主張：原判決附表（下稱附表）一、二所示臺
    北縣八里鄉○○○段○道坑口小段等19筆土地原係訴外人李
    朝枝、李長成、李欉（均已死亡）共有，於日據時代即協議
    由李朝枝分管，被上訴人於民國41年4月2日與李朝枝就上開
    土地訂立耕契約，嗣附表一所示14筆土地自58年1月1日起
    由訴外人李阿美（李朝枝之女，因買賣取得李朝枝之土地）
    與被上訴人訂立耕地三七五租約，附表二所示5筆土地面積
    計4,521平方公尺（下稱系爭土地）自42年1月1日起由李長
    成、李欉與被上訴人訂立耕地三七五租約，且於訂立各該耕
    地三七五租約時，李阿美、李長成、李欉即約定上開19筆土
    地由李阿美管理而有分管契約存在，被上訴人數十年來均依
    該分管契約將租金交付李阿美及其繼承人李正芳收受，被上
    訴人就系爭土地確有租賃權。又被上訴人於租約期滿後仍繼
    續耕作，上訴人之前手亦未將土地收回自耕，應視為有不定
    期限之耕地租賃關係存在。茲因上訴人共有系爭土地，否認
    被上訴人就系爭土地有耕地租約存在，且拒與被上訴人續訂
    耕地三七五租約，爰求為(一)確認兩造間就系爭土地有耕地三
    七五減租條例之租賃關係存在。(二)上訴人應與被上訴人就系
    爭土地訂立耕地三七五租約（原審判決確認兩造間就系爭土
    地有耕地三七五減租條例之租賃關係存在，及上訴人應就系
    爭土地與被上訴人訂立耕地三七五租約，並駁回上訴人之下
    開反訴，上訴人不服提起上訴），並答辯聲明：上訴駁回。
二、上訴人則以：李阿美並非系爭土地所有權人，如何能與被上
    訴人訂立耕地三七五租約，縱使李阿美與被上訴人有訂立耕
    地三七五租約，亦與上訴人無關，兩造間就系爭土地確無租
    佃關係存在。退步言，縱認兩造間有租佃關係存在，因被上
    訴人從未繳租予上訴人，上訴人得主張終止租約。被上訴人
    雖稱其將租金交付李阿美及其繼承人李正芳收受，然因李阿
    美並非土地所有人，無收受租金之權利，縱李阿美前經系爭
    土地前手委任而有收受租金權利，然前手已死亡，該委任關
    係早已消滅，被上訴人未如期將租金交付上訴人，上訴人自
    得終止租約等語，資為抗辯，另提起反訴求為(一)確認兩造間
    就系爭土地耕地租賃關係不存在。(二)被上訴人應將系爭土地
    返還上訴人。並上訴聲明：(一)原判決廢棄。(二)被上訴人在第
    一審之訴駁回。(三)確認兩造間就系爭土地耕地租賃關係不存
    在。(四)被上訴人應將系爭土地返還上訴人。
三、經查附表一、二所示19筆土地原係李朝枝、李長成、李欉（
    均已死亡）共有，於日據時代即協議由李朝枝分管，被上訴
    人於41年4月2日與李朝枝就上開土地訂立耕契約。嗣附表
    一所示14筆土地自58年1月1日起由李阿美與被上訴人訂立耕
    地三七五租約，附表二所示5筆土地面積計4,521平方公尺（
    即系爭土地）自42年1月1日起由李長成、李欉與被上訴人訂
    定耕地三七五租約。系爭土地現為上訴人共有（上訴人戊○
    、甲○○、己○○因贈與取得共有，上訴人乙○○、丁○○
    、丙○○因繼承取得共有）。上訴人戊○為李長成之繼承人
    、上訴人甲○○、己○○為訴外人李楠正之繼承人、李楠正
    為李長成之繼承人、上訴人乙○○、丁○○、丙○○為李欉
    之繼承人等事實，為兩造所不爭執，並有耕契約書、臺灣
    省臺北縣私有耕地租約、系爭土地登記謄本及繼承系統表可
    稽（原審卷(一)56、70-81、110-111、163-188、204-254頁）
    ，堪信為真實。
四、被上訴人主張兩造間就系爭土地應視為有不定期限之耕地租
    賃關係存在，上訴人應與伊續訂耕地三七五租約等語，雖為
    上訴人所否認，並以前開情詞置辯，惟查：
  (一)按耕地租約在耕地租佃期限未屆滿前，非有耕地三七五減租
    條例第17條所列情形之一者不得終止；耕地租約於租期屆滿
    時，除出租人依本條例收回自耕外，如承租人願繼續承租者
    ，應續訂租約；耕地租佃期間不得少於6年，耕地三七五減
    租條例第17條第1項、第20條及第5條前段分別定有明文，是
    耕地租約如未依耕地三七五減租條例第17條終止，且於租期
    屆滿時，出租人亦未依該條例收回自耕，則承租人願繼續承
    租者，出租人應與承租人續訂租約，其耕地租佃期間不得少
    於6年。又耕地之租賃，固屬私權關係，但行政機關依耕地
    三七五減租條例第6條規定辦理租約訂立、變更、終止或換
    訂之登記，則係本於行政權之作用，而為公法上之單獨行為
    ，不能謂非處分之性質。當事人對於此種登記處分，如有不
    服，應許依訴願及行政訴訟程序，請求救濟。惟依臺灣省耕
    地租約登記辦法第12條第1項規定，鄉鎮（區）（市）公所
    接受申請登記案件，應自行審查，將審查結果報經縣市政府
    核備後，辦理登記，是鄉鎮（區）（市）公所承辦此項委任
    行政事務，雖須報經縣市政府核備，仍係自行辦理登記。其
    就辦理此項委任行政事務之範圍，應認其具有官署之性質，
    其辦理此項登記，應認為其自己所為之處分，當事人對之如
    有不服，自應向該管縣市政府提起訴願（最高行政法院56年
    判字第377號判例意旨參照）。查附表一、二所示19筆土地
    係原李朝枝、李長成、李欉共有，於日據時代即協議由李朝
    枝分管，被上訴人於41年4月2日與李朝枝就上開土地訂立
    耕契約，嗣附表一所示14筆土地自58年1月1日起由李阿美與
    被上訴人訂立耕地三七五租約，系爭土地自42年1月1日起由
    李長成、李欉與被上訴人訂定耕地三七五租約，已如上述，
    且觀諸各該耕地三七五租約（即臺灣省臺北縣私有耕地租約
    ）之補發，係由出、承租人提出申請，由臺北縣八里鄉公所
    以現存之原始租約書副本之影本，加蓋核發時之機關及首長
    印信、承辦人職章，證明與正本相符後始發予申請人收執等
    情，有臺北縣八里鄉公所94年12月20日北縣八民字第094002
    0213號函可稽（原審卷(二)90頁），各該耕地三七五租約既有
    臺北縣八里鄉公所之機關及首長印信、承辦人職章，且經臺
    北縣政府依耕地三七五減租條例第20條規定，核定延長耕地
    租佃期間6年，其上雖僅記載李長成等2人，而無李長成、李
    欉之個別簽名或蓋章，然因係臺北縣八里鄉公所依職權所為
    之登記，核屬公文書之性質，依民事訴訟法第355條第1項規
    定，應推定為真正，並不影響上開租約之成立。另依臺灣省
    耕地租約登記辦法第2條規定：耕地租約之訂立、變更、終
    止或換訂登記，應由出租人會同承租人於登記原因發生日起
    30日內，向當地鄉（鎮、市、區）公所申請。前項租約登記
    ，出租人或承租人不會同申請時，得由一方敘明理由，檢附
    相關證明文件，單獨申請登記，除有下列情事之一者得逕行
    登記外，鄉（鎮、市、區）公所應通知他方於接到通知之日
    起20日內提出書面意見，逾期未提出者，由該管鄉（鎮、市
    、區）公所逕行登記，亦有由該管鄉（鎮、市、區）公所逕
     行登記之情形，尚難以該租約無李長成、李欉之個別簽名
    或蓋章，即謂該租約為無效，是被上訴人與李長成、李欉間
    就系爭土地應有耕地租佃關係存在，且該耕地租佃關係不因
    李長成、李欉嗣後將系爭土地贈與他人，或因李長成、李欉
    死亡發生繼承而受影響。兩造間就系爭土地之耕地租約如未
    依耕地三七五減租條例第17條終止，且於租期屆滿時，出租
    人亦未依該條例收回自耕，仍應於租期屆滿時自動更新6年
    之租佃期間，再於租期屆滿時，亦復如是，而使上開耕地租
    約迄今仍繼續存在，不因上訴人於租期屆滿時未與被上訴人
    續訂租約而使上開耕地租約因租期屆滿而終止。
  (二)被上訴人主張附表一、二所示之19筆土地（含系爭土地在內
    ）於52年1月18日經李長成、李欉、李阿美約定由李阿美管
    理而有分管契約存在，又系爭土地於63年12月14日經李長成
    、李欉、李阿美約定應移轉李阿美取得，伊均將租金交付李
    阿美及其繼承人李正芳等情，有存證信函、收據及協議書可
    稽（原審卷(一)34-41頁），上訴人就被上訴人將租金交付李
    阿美及其繼承人李正芳之事實亦不爭執，雖另辯稱該協議書
    俱無簽名，俱是由某人書寫全部文字後，以印章蓋之，一望
    即知並非真正云云，惟按依法律之規定，有使用文字之必要
    者，得不由本人自寫，但必須親自簽名；如有用印章代簽名
    者，其蓋章與簽名生同等之效力，民法第3條第1項及第2項
    分別定有明文，上訴人既未否認該協議書形式上、實質上及
    李長成、李欉印章之真正，自應認該協議書為真正，上訴人
    此部分之抗辯，並不可採。系爭土地既於日據時代即協議由
    李朝枝分管，嗣後亦由李阿美分管，而由被上訴人占有使用
    ，被上訴人亦均將租金交付李阿美及其繼承人李正芳，則上
    訴人乙○○、丁○○、丙○○因繼承取得系爭土地之共有，
    自應繼受該分管協議，而上訴人戊○、甲○○、己○○因贈
    與取得系爭土地之共有，數十年來均未向被上訴人催繳租金
    ，或以被上訴人未繳租金而依法行使終止租約，足見上訴人
    戊○、甲○○、己○○對於系爭土地之分管協議應係明知或
    可得而知，其分管協議對於受讓之上訴人戊○、甲○○、己
    ○○仍繼續存在（最高法院84年臺上字第2744號判決意旨參
    照）。是被上訴人將系爭土地之租金交付李阿美及其繼承人
    李正芳，即屬有據。上訴人辯稱被上訴人未如期將租金交付
    伊等，伊等得終止上開租約云云，洵屬無據。是兩造間就系
    爭土地之耕地租約迄今仍繼續存在，被上訴人亦因該分管協
    議而將租金交付李阿美及其繼承人李正芳，上訴人尚不得以
    被上訴人未如期將租金交付伊等而主張終止上開租約。被上
    訴人請求確認兩造間就系爭土地有耕地三七五減租條例之租
    賃關係存在，及上訴人應與被上訴人就系爭土地訂立耕地三
    七五租約部分，應屬有據。
五、按已起訴之事件，在訴訟繫屬中，該訴訟之原告或被告不得
    更以他造為被告，就同一訴訟標的提起新訴或反訴，為民事
    訴訟法第253條所明定。所謂就同一訴訟標的提起新訴或反
    訴，不僅指前後兩訴係就同一訴訟標的求為相同之判決而言
    ，其前後兩訴係就同一訴訟標的求為相反之判決，亦包含在
    內。故前訴以某法律關係為訴訟標的，求為積極之確認判決
    ，後訴以同一法律關係為訴訟標的，求為消極之確認判決，
    仍在上開法條禁止重訴之列（最高法院40年台上字第1530號
    、46年台抗字第136號判例參照）。查被上訴人就本件租佃
    爭議既已請求積極之確認兩造間就系爭土地有耕地三七五減
    租條例之租賃關係存在，則上訴人再以同一法律關係為訴訟
    標的，反訴請求消極之確認兩造間就系爭土地耕地租賃關係
    不存在部分，自為法所不許。另查被上訴人就系爭土地既有
    耕地租賃關係存在，則被上訴人占有系爭土地即非無權占有
    ，是上訴人反訴請求被上訴人應將系爭土地返還上訴人部分
    ，亦屬無據。
六、綜上所述，被上訴人依耕地租佃關係，請求確認兩造間就系
    爭土地有耕地三七五減租條例之租賃關係存在，及上訴人應
    與被上訴人就系爭土地訂立耕地三七五租約部分，自屬應予
    准許；至上訴人反訴請求確認兩造間就系爭土地耕地租賃關
    係不存在，及被上訴人應將系爭土地返還上訴人部分，即屬
    不應准許。原審就被上訴人之本訴及上訴人之反訴為上訴人
    敗訴之判決，核無違誤。上訴論旨指摘原判決不當，求予廢
    棄，為無理由，應予駁回。
七、兩造其餘之攻擊或防禦方法及未經援用之證據，經本院斟酌
    後，認為均不足以影響本判決之結果，自無逐一詳予論駁之
    必要，併此敘明。
八、據上論結，本件上訴為無理由，依民事訴訟法第449條第1項
    、第78條、第85條第1項前段，判決如主文。
中    華    民    國    95    年    10    月    3     日
                    民事第十三庭
                        審判長法  官  陳昆煇
                              法  官  李錦美
                              法  官  陳駿璧
正本係照原本作成。
如不服本判決，應於收受送達後20日內向本院提出上訴書狀，其
未表明上訴理由者，應於提出上訴後20日內向本院補提理由書狀
（均須按他造當事人之人數附繕本）上訴時應提出委任律師或具
有律師資格之人之委任狀；委任有律師資格者，另應附具律師資
格證書及釋明委任人與受任人有民事訴訟法第466條之1第1項但
書或第2項（詳附註）所定關係之釋明文書影本。
中    華    民    國    95    年    10    月    4     日
                              書記官  黃  愛
附註：
民事訴訟法第466條之1（第1項、第2項）：
對於第二審判決上訴，上訴人應委任律師為訴訟代理人。但上訴
人或其他法定代理人具有律師資格者，不在此限。
上訴人之配偶、三親等內之血親、二親等內之姻親，或上訴人為
法人、中央或地方機關時，其所屬專任人員具有律師資格並經法
院認為適當者，亦得為第三審訴訟代理人。


司法院資訊處製作；財團法人民間司法改革基金會備份。
